Inventaris van het archief van Van Maanen (kamerstukken), 1814-1846
Nationaal Archief, Den Haag
Collectie 018 C.F. van Maanen (1920)
Maanen, van (kamerstukken)
1813-1846
C22234
7.10 meter; 154 inventarisnummers.
Normale geschreven, getypte en gedrukte documenten, geen bijzondere handschriften.
Nationaal Archief, Den Haag
Van Maanen
Maanen, Cornelis Felix van (1769-1846)
Het archief bevat stukken afkomstig van staatsman C.F. van Maanen (1769-1846); het betreft voornamelijk ingediende wetsvoorstellen bij de Tweede Kamer van de Staten-Generaal uit de periode 1813-1846, door Van Maanen verzameld.
Archiefvorming
Geschiedenis van de archiefvormer
De inleiding tot deze beschrijving zou kort kunnen wezen. Immers levensbijzonderheden omtrent mr. C. F. van Maanen kan men vinden in Verslagen omtrent 's Rijks oude Archieven XXIII, 1900, blz. 57, waar dr. H. T. Colenbrander een beschrijving geeft van de in dat jaar voor het Algemeen Rijksarchief verworven bescheiden, afkomstig van verschillende leden der familie Van Maanen en aanverwante geslachten. Reeds in 1863, 1886 en 1895 en laatstelijk nog in 1915 kwamen dergelijke bescheiden deels door schenking, maar hoofdzakelijk door aankoop in dit Rijksarchief. Evenmin behoef ik hier uit te weiden over de beteekenis van mr. C. F. van Maanen, over den grooten invloed, dien hij in de eerste helft der vorige eeuw op 's Lands bestuur heeft uitgeoefend, of over 's mans reusachtige werkkracht, daarbij aangewend. Noodig is echter, dat ik iets mededeel over den inhoud en beteekenis der bescheiden, over hunne herkomst en over de regelen die ik bij de ordening en beschrijving heb gevolgd; dit laatste vooral, omdat dit van nut kan zijn bij de raadpleging.
Geschiedenis van het archiefbeheer
De verzameling werd aangetroffen bij de archieven van den Hoogen Raad, toen de archieven, afkomstig van het Keizerlijk Gerechtshof te 's-Gravenhage (1811-1813) en die van het Hooggerechtshof der Nederlanden aldaar (1813-1838), werden overgenomen overeenkomstig de voorschriften van het Koninklijk besluit van 28 Augustus 1919 (Staatsblad no. 547). Mr. van Maanen schijnt van de omstandigheid, dat hij ook Eerste president van het Hooggerechtshof der Nederlanden was, gebruik te hebben gemaakt deze bescheiden te doen plaatsen in de bewaarplaats, waar de archieven van dit college werden bewaard. Intusschen verdient dan de aandacht, dat hij ophield dit ambt te bekleeden, toen dat college in 1838 opgeheven werd, terwijl de verzameling zich uitstrekt tot 1846. Ten slotte zij nog opgemerkt, dat het Hooggerechtshof der Nederlanden en vervolgens de Hooge Raad tot 1862 zetelde op het Binnenhof in de vertrekken, die eertijds door den ouden Hoogen Raad en het Hof van Holland gebruikt werden. In 1862 betrok de Hooge Raad het nog tegenwoordig (1920) gebruikt wordende gebouw op het Plein.
Het betreft een aanwinst uit 1920 (VROA 1920, p. 546-562) en uit 1936 (VROA 1936, p. 25).
Het archief is bij Koninklijk Besluit of ministeriële beschikking overgebracht.
Inhoud en structuur van het archief
18.03; 2.21
Inhoud
Wat de beteekenis er van aangaat, zoo moet allereerst er op gewezen worden, dat zij dagteekent uit het tijd vlak vóór de invoering der ministerieele verantwoordelijkheid, uit den tijd dus, dat de verhouding van den Minister tot den Koning eenerzijds en tot de Staten-Generaal anderzijds een andere was, dan zij nu is. Terwijl nu kan gezegd worden, dat de Minister voor zijn volle verantwoordelijkheid neemt, wat in de van de regeering uitgaande stukken wordt gezegd, kon men vroeger dit niet met zooveel stelligheid beweren. De houding van eenig Minister ten opzichte van eenig wetsontwerp, de invloed dien hij op de samenstelling en de totstandkoming wist uit te oefenen, kwamen niet zoo stellig aan het licht, als nu het geval is.
Nog vóór het afdrukken van dezen inventaris verscheen als bijlage I van het Jaarverslag van de Commissie voor 's Rijks Geschiedkundige publicatiën, over 1920, een verslag van mr. E. van Raalte van een door hem ingesteld onderzoek in het archief van het Kabinet der Koningin. Hierin wordt die verhoudingsvraag uitvoeriger behandeld.
Daarom hebben eigenhandige aanteekeningen van Ministers uit dien tijd bijzondere beteekenis. Lang niet bij alle, maar toch bij niet weinige wetsontwerpen heeft Van Maanen in de "gedrukte stukken" kantteekeningen gemaakt of daarbij nota's of memories gevoegd. (Voornamelijk zijn het die betreffende de wetboeken en wat daarmede samenhangt). En deze zijn het, die de verzameling niet onbelangrijk maken. Soms bepalen de aanteekeningen, tijdens de vergaderingen gemaakt, zich tot een bloote vermelding van de namen der personen, die het woord hebben gevoerd, soms houden ze ook opmerkingen over den inhoud van het gesprokene in; vermoedelijk diende dit voor de beantwoording of tot verdediging van het ontwerp. Maar eigenaardig is wel, dat er niet altijd volkomen overeenstemming bestaat tusschen die aanteekeningen en de latere uitgave der "Handelingen". Sterker, men vindt in deze verzameling soms een uitvoerig uitgewerkt ontwerp van de redevoering van Van Maanen, waarvan in de "Handelingen" geen spoor is te ontdekken; zoodat men dient aan te nemen, dat zij niet is uitgesproken, want de notulen vermeldden toch steeds de namen van hen, die gesproken hadden, al hielden ze niet uitvoerig in, wat ze gezegd hadden. Een enkele maal vindt men soms meer namen van sprekers, of de namen in een andere volgorde dan de Handelingen vermelden. Ook vindt men een minuut van een antwoord aan den Secretaris van Staat met een minuut (?) voor een regeeringsantwoord, welke minuut echter veel meer bevat, dan het later verschenen regeeringsantwoord. Een en ander doet zien, dat bij onderzoekingen over eenig wetsontwerp, een gebruik van deze verzameling Van Maanen wel eens nut kan opleveren. Maar vooral, omdat het in hoofdzaak juist de wetsontwerpen betreffende de totstandkoming der wetboeken zijn, welke Van Maanen van aanteekeningen enz. voorzag, zal deze verzameling wederom een aanvulling zijn van de reeks, die gevormd wordt door de verzamelingen Elout, Kemper, straks nog Cras en dergelijke van denzelfden aard.
B.v. Een verzameling Gockinga, die reeds ten deels is terechtgekomen bij de verzameling Elout (zie de beschrijving daarvan in Verslagen XL 1917, blz. 437), maar waarvan nog een groot deel een honderdtal jaren geleden onder het toenmalig Kamerlid mr. J. Gockinga berustte; vergelijk hiervoor de verzameling Voorduin, onder no. 1 en 2.
Een gevolg van den grooten omvang van het levenswerk van Van Maanen was, dat zijn handschriftelijke nalatenschap ook zeer groot was, en dat door bijzondere omstandigheden nog telkens, gedeelten daarvan te voorschijn komen. Daarbij blijkt telkens dat zijne werkwijze zeer nadeelig was voor den toestand en de orde van de archieven, die binnen zijn bereik waren. Een verklaring daarvan zou men kunnen geven door aan te nemen, dat Van Maanen zich steeds en voortdurend in de eerste plaats 's Lands dienaar gevoelde, en dat hij daardoor de onderscheiding van ambtelijke of archiefstukken en bijzondere of particuliere bescheiden niet kende. Hij bracht allerlei dossiers bijeen, gedeeltelijk bestaande uit "gelichte" archiefstukken, gedeeltelijk uit bijzondere aanteekeningen, memories, nota's enz. De archiefstukken zouden na gemaakt gebruik weer op hunne plaatsen teruggebracht zijn moeten worden. Dit zou men nu nog kunnen doen, maar wil men de dossiers niet veel of misschien alles van hun waarde doen verliezen, dan zouden die stukken vervangen moeten worden door afschriften er van. Daaraan is echter geen denken. Uit een en ander blijkt wel, dat elke verzameling bescheiden, van Van Maanen afkomstig, meer of minder beteekenis heeft uit een oogpunt van algemeen belang, en dat een opname in het Algemeen Rijksarchief niet alleen gewenscht is, maar ook een aanwinst daarvoor zal blijken te zijn.
Deze verzameling bestaat hoofdzakelijk uit drukwerken, maar drukwerken, die de Minister van Justitie ambtshalve ontving. Als bewijs daarvoor kan dienen, dat er bij aanwezig zijn verschillende oorspronkelijke brieven van den kamerheer-ceremonie-meester, waarbij deze aan den Minister van Justitie het programma van opening van de zitting der Staten-Generaal toezond. Van Maanen zelf noemde de bescheiden gedrukte staatsstukkken, met een hedendaagsche benaming waren zij te noemen: "Bijlagen tot de handelingen van de Tweede Kamer der Staten-Generaal". Allereerst moet nu worden opgemerkt, dat in de jaren 1813-1846, waarover de verzameling loopt, nog geen sprake was van een officieele uitgave der handelingen met bijlagen. Eerst in 1862 is men begonnen met een uitgave over de jaren, waarvan nog geen officieele uitgave bestond, op dezelfde leest geschoeid als die officieele. Dat wat men nu onder Handelingen verstaat, moest voor die jaren bijeengegaard worden van verschillende zijden: de notulen van de Tweede Kamer, de verslagen van de vergaderingen in de kranten, de verzamelingen, onder de verschillende kamerleden enz. berustende. Dat wat nu onder Bijlagen wordt verstaan, was deels gedrukt, deels in handschrift als ingekomen stuk bij de Tweede Kamer aanwezig.
Zie over de totstandkoming dezer uitgave meer uitvoerig de Inleiding tot de beschrijving der bescheiden behoorende tot de verzameling Voorduin.
De samenstellers van de uitgave van 1862 en volgende jaren hebben hoogstwaarschijnlijk geen kennis gedragen van het bestaan dezer verzameling Van Maanen, zooals aanstonds zal worden toegelicht.
Ordening van het archief
Bij de beschrijving kon niet geheel gehandhaafd worden de orde, waarin de stukken werden aangetroffen. De oorspronkelijke orde bleek verstoord te zijn, misschien tengevolge van de verhuizing in 1862, maar met meer waarschijnlijkheid tengevolge van een ordening, ondernomen door een niet-deskundige, mogelijk wel bij of na die verhuizing. Het heeft nogal moeite gekost een zoodanigen toestand te scheppen, als het meest zal overeen-stemmen met den oorspronkelijken. Van Maanen zelf schijnt destijds een onderscheiding te hebben gemaakt, waarbij hij de stukken naar den inhoud bijeenvoegde. Soms echter maakte hij er een, naar gelang van het lot, dat den wetsontwerpen was beschoren. Wanneer nu eenmaal bleek, dat gedurende eenige zittingsjaren bijeengevonden werden stukken, die op eenzelfde soort onderwerp betrekking hadden, terwijl van eenzelfde indeeling ook nog sporen aanwezig waren in andere zittingsjaren, dan is nu een samenvoeging van dergelijke stukken over alle zittings-jaren doorgevoerd. Deze stukken als van bijzonderen aard beschouwende heb ik de overige genoemd van algemeenen aard. Waar sprake is van stukken van verschillenden aard, wil dit zeggen, dat het bescheiden zijn, wel in verband staande met een wetsontwerp, maar niet in eigenlijken zin kamerstukken (b.v. brochures enz.). Wat de gedrukte verslagen over verzoekschriften aangaat, deze zijn, zoo zij bij de Kamer inkwamen naar aanleiding van eenig ingediend wetsontwerp, gevoegd bij de overige stukken betreffende dat ontwerp; de andere zijn per zittingsjaar bijeengevoegd en in een afzonderlijke rubriek opgenomen.
Aanwijzingen voor de gebruiker
Openbaarheidsbeperkingen
Volledig openbaar.
Materiële beperkingen
Aanvraaginstructie
Openbare archiefstukken kunnen online worden aangevraagd en gereserveerd. U kunt dit ook via de terminals in de studiezaal van het Nationaal Archief doen. Om te kunnen reserveren dient u de volgende stappen te volgen:
U maakt een profiel aan op www.gahetna.nl, en logt vervolgens in
Via de archiefinventaris (alleen de beschrijvingen met rode nummers) selecteert u het gewenste archiefstuk door op de knop 'Reserveren' te klikken
In het volgende scherm geeft u aan op welke dag u het archiefstuk wilt inzien
Indien u zich bevindt in de studiezaal en een tafelnummer heeft ontvangen kunt u dit nummer vermelden. Als u geen tafelnummer heeft kunt u tafelnummer 777 laten staan
Vervolgens bevestigt u uw reservering door deze te versturen.
Verwant materiaal
Beschikbaarheid van kopieën
Afgescheiden archiefmateriaal
De eigenhandig geschreven aantekeningen zijn uit deze drukwerkcollectie verwijderd en toegevoegd aan het hoofdarchief van Van Maanen, beschreven in archiefinventaris 2.21.114 onder de inventarisnummers 440-472.
Beschrijving van de series en archiefbestanddelen
- Stukken betreffende bij de Tweede Kamer der Staten-generaal ingediende voorstellen van wet en andere door de Kamer behandelde zaken., 1813-1814; 1-7
  - Souverein besluit betreffende het ontslag van vreemde ambtenaren. 12 December 1813., 1
  - Publicatie betreffende de administratie en rechterlijke indeeling der linker-Rijnoever-departementen. 15 December 1813., 2
  - Besluiten enz. betreffende de heffing van middelen. 23-26 December 1813., 3
  - Souverein besluit op de reis- en verblijfkosten. 2 Februari 1814 no. 4., 4
  - Publicatie houdende bekrachtiging van de Grondwet. 29 Maart 1814., ---
    Inv.nr. 5 is overgebracht naar 2.21.114, inv.nr. 443.
  - Proclamatie ter gelegenheid van 's Konings eedsaflegging. 30 Maart 1814., ---
    Inv.nr. 6 is ongevoegd in 2.21.114, inv.nr. 77.
  - Tractaat van vrede te Parijs. 30 Mei 1814., ---
    Inv.nr. 7 is ongevoegd in 2.21.114, inv.nr. 79.
- Stukken betreffende bij de Tweede Kamer der Staten-generaal ingediende voorstellen van wet en andere door de Kamer behandelde zaken., 1814-1815; 8-12
  - Aanspraak van den Secretaris van Staat voor de Financiën in de vergadering van de Staten-Generaal ter gelegenheid der overbrenging van een ontwerp van wet tot regeling der staatsuitgaven voor 1815 enz. 23 November 1814., 8
  - Verslag van den Secretaris van Staat voor de Binnenlandsche zaken omtrent den toestand des Lands, gegeven aan de Staten-Generaal op 30 November 1814., 9
  - Souverein besluit, houdende reglement op het beleid van de regeering enz. in 's Lands Oost-Aziatische bezittingen. 3 Januari 1815 no. 48., 10
  - Programma van de inhuldiging van den Koning, vóór 16 Maart 1815., ---
    Inv.nr. 11 is ongevoegd in 2.21.114, inv.nr. 77.
  - Bepalingen omtrent de hofrouwen en omtrent de hofcostumes, behoorende bij het Koninklijk besluit van 17 Maart 1815, no. 20., 12
- Stukken betreffende bij de Tweede Kamer der Staten-generaal ingediende voorstellen van wet en andere door de Kamer behandelde zaken., 1815-1816; 13-16
  Bij het voorstel van wet tot invoering van een algemeen stelsel van indirecte belastingen over de geheele uitgestrektheid van het Rijk, bevindt zich een gedrukte memorie van Gijsbert Karel van Hogendorp, d.d. 17 April 1816, waarop Van Maanen eigenhandig schreef: ,,Dit merkwaardige en in veel opzigten zonderlinge stuk is zeer moeijelijk te verkrijgen geweest".
  Bij het voorstel van wet, regelende de helft der rechten op den in-, uit- en doorvoer, bevinden zich eenige verhandelingen aan van Maanen toegezonden.
  De memorie van Van Hogendorp is overgebracht naar 2.21.114, inv.nr. 444.
  De toegezonden verhandelingen zijn overgebracht naar 2.21.114, inv.nr. 445.
  - Wetsvoorstellen van algemeenen aard., 13
  - Wetsvoorstellen voor de staatsbegrooting. enz., 14
  - Wetsvoorstellen voor de in-, uit- en doorvoerrechten., 15
  - Stukken van verschillenden aard., 16
- Stukken betreffende bij de Tweede Kamer der Staten-generaal ingediende voorstellen van wet en andere door de Kamer behandelde zaken., 1816-1817; 17-19
  Bij de staatsbegrooting voor 1817 ligt een aanteekening betreffende de beantwoording van de door de afdeelingen der Kamer gestelde vrager door den Minister van Justitie, welke niet letterlijk overeenstemt met die, welke is opgenomen in: J.J.F. Noordziek. Verslag der Handelingen van de Tweede Kamer der Staten-Generaal.
  De aantekening is overgebracht naar 2.21.114, inv.nr. 446.
  - Wetsvoorstellen van algemeenen aard., 17
    Niet raadpleegbaar
  - Wetsvoorstellen voor de staatsbegrooting., 18
  - Stukken van verschillenden aard., 19
- Stukken betreffende bij de Tweede Kamer der Staten-Generaal ingediende voorstellen van wet en andere door de Kamer behandelde zaken., 1817-1818; 20-23
  Bij het voorstel van wet betreffende bepalingen tot straffing dergenen, die de desertie bevorderen, bevindt zich een omslag met aanteekeningen, gedeeltelijk eigenhandig van Van Maanen.
  Bij de staatsbegrooting voor 1818 bevinden zich eigenhandig door Van Maanen geschreven aanteekeningen omtrent het voorgevallene in de Eerste Kamer, benevens een afschrift (of ontwerp?) van de beantwoording van de door de afdeelingen der Kamer gestelde vragen, door den Minister van Justitie 1. 1) Zie J.J.F. Noordziek, Verslag der Handelingen van de Tweede Kamer der Staten-Generaal.
  Bij het voorstel van wet tot intrekking der wet van 10 April en het besluit van 20 April 1815, ten aanzien der vaststelling van rechtspleging van de aldaar vermelde misdrijven bevinden zich eigenhandig door Van Maanen geschreven aanteekeningen en ontwerp-antwoorden op de door de afdeelingen der Kamer gestelde vragen 1). 1) Zie J.J.F. Noordziek, Verslag der Handelingen van de Tweede Kamer der Staten-Generaal.
  Bij het voorstel van wet tegen het misbruik der drukpers ten aanzien van vreemde mogendheden en derzelver gezanten bevindt zich een ongeteekend schrijven aan Van Maanen, met verzoek, de verdediging van het ontwerp in het Fransch uit te spreken.
  Bij het voorstel van wet op de uitoefening en het recht van de jacht werden op het verslag van de Centrale sectie eigenhandig door Van Maanen kantteekeningen geplaatst.
  De aantekeningen zijn overgebracht naar 2.21.114, inv.nr. 447-450.
  - Wetsvoorstellen van algemeenen aard., 20
  - Wetsvoorstellen voor de staatsbegrooting., 21
  - Wetsvoorstellen voor de in-, uit- en doorvoerrechten., 22
  - Stukken van verschillenden aard., 23
- Stukken betreffende bij de Tweede Kamer der Staten-generaal ingediende voorstellen van wet en andere door de Kamer behandelde zaken., 1818-1819; 24-27
  Bij het voorstel van wet voor de staatsbegrooting voor 1819 bevinden zich eigenhandige aanteekeningen, door Van Maanen gemaakt tijdens de beraadslaging en stemming in de Tweede Kamer.
  De aantekeningen zijn overgebracht naar 2.21.114, inv.nr. 451.
  - Wetsvoorstellen van algemeenen aard., 24
  - Wetsvoorstellen voor de staatsbegrooting enz., 25
  - Wetsvoorstellen voor de in-, uit- en doorvoorrechten., 26
  - Stukken van verschillenden aard., 27
- Stukken betreffende bij de Tweede Kamer der Staten-generaal ingediende voorstellen van wet en andere door de Kamer behandelde zaken., 1819-1820; 28-31
  Bij het eerste voorstel van wet voor de éénjarige staatsbegrooting voor 1820 en de tienjarige voor 1820-1829 bevinden zich eigenhandige aanteekeningen van Van Maanen, naar aanleiding van de opmerkingen van de Tweede Kamer.
  Bij het tweede voorstel bevinden zich dergelijke aanteekeningen en voorts aanteekeningen, gemaakt tijdens de openbare beraadslaging.
  De aantekeningen zijn overgebracht naar 2.21.114, inv.nr. 452-453.
  - Wetsvoorstellen van algemeenen aard., 28
  - Wetsvoorstellen voor de staatsbegrooting enz., 29
  - Wetsvoorstellen voor de wetboeken., 30
  - Stukken van verschillenden aard., 31
- Stukken betreffende bij de Tweede Kamer der Staten-generaal ingediende voorstellen van wet en andere door de Kamer behandelde zaken., 1820-1821; 32-35
  - Wetsvoorstellen van algemeenen aard., 32
  - Wetsvoorstellen voor de staatsbegrooting en belastingwetten., 33
  - Wetsvoorstellen voor de wetboeken., 34
  - Stukken van verschillenden aard., 35
- Stukken betreffende bij de Tweede Kamer der Staten-generaal ingediende voorstellen van wet en andere door de Kamer behandelde zaken., 1821-1822; 36-40
  Bij het voorstel van wet op de consignatie van gelden, voor afwezigen ontvangen, bevindt zich een ontwerp voor de beantwoording van de aanmerkingen van de Tweede Kamer, waarop Van Maanen aanteekeningen maakte.
  De aantekeningen zijn overgebracht naar 2.21.114, inv.nr. 455-456.
  - Wetsvoorstellen van algemeenen aard., 36
  - Wetsvoorstellen voor de staatsbegrooting., 37
  - Wetsvoorstellen voor de belastingen, in-,uit- en doorvoerrechten., 38
  - Wetsvoorstellen voor de wetboeken., 39
  - Stukken van verschillenden aard., 40
- Stukken betreffende bij de Tweede Kamer der Staten-generaal ingediende voortellen van wet en andere door de Kamer behandelde zaken., 1822-1823; 41-44
  - Wetsvoorstellen van algemeenen aard., 41
  - Wetsvoorstellen voor de staatsbegrooting enz., 42
  - Wetsvoorstellen voor de wetboeken., 43
  - Stukken van verschillenden aard., 44
- Stukken betreffende bij de Tweede Kamer der Staten-generaal ingediende voorstellen van wet en andere door de Kamer behandelde zaken., 1823-1824; 45-49
  - Wetsvoorstellen van algemeenen aard., 45
  - Wetsvoorstellen voor de staatsbegrooting enz., 46
  - Wetsvoorstellen voor de in-, uit- en doorvoerrechten., 47
  - Wetsvoorstellen voor de wetboeken enz., 48
  - Stukken van verschillenden aard., 49
- Stukken betreffende bij de Tweede Kamer der Staten-generaal ingediende voorstellen van wet en andere door de Kamer behandelde zaken., 1824-1825; 50-54
  Van de dossiers, vermeld sub d, zijn die betreffende het Burgerlijk Wetboek door Van Maanen verzameld in één portefeuille, voorzien van het opschrift: alleen betrekkelijk tot "hetgeen over het Burgerlijk Wetboek in die zitting is gehandeld".
  Bij de stukken, behoorende tot het voorstel van wet tot wering van den slavenhandel, bevindt zich een kennisgeving van den voorzitter van de Tweede Kamer aan Van Maanen van den aanvang der beraadslagingen over dit wetsvoorstel, waarop Van Maanen later eenige aanteekeningen betreffende dit voorstel maakte.
  De kennisgeving is overgebracht naar 2.21.114, inv.nr. 456.
  - Wetsvoorstellen van algemeenen aard., 50
  - Wetsvoorstellen voor de staatsbegrooting enz., 51
  - Wetsvoorstellen voor de in-, uit- en doorvoerrechten., 52
  - Wetsvoorstellen voor de wetboeken., 53
  - Stukken van verschillenden aard., 54
- Stukken betreffende bij de Tweede Kamer der Staten-generaal ingediende voorstellen van wet en andere door de Kamer behandelde zaken., 1825-1826; 55-59
  Bij de stukken, behoorende tot het voorstel van wet op de onteigening ten algemeenen nutte, bevindt zich een eigenhandige nota van Van Maanen, luidende: "Hier uitgenomen de stukken van 1825 betreffende de onteigening ten algemeenen nutte", welke stukken dus blijkbaar later weer zijn bijgevoegd. Van de dossiers sub d (58) bevinden zich die betreffende het Wetboek van Koophandel in een afzonderlijke portefeuille, door Van Maanen voorzien van het opschrift: "bevat alleen alles, wat tot het Wetboek van Koophandel betrekkelijk is".
  De aantekeningen zijn overgebracht naar 2.21.114, inv.nr. 457.
  - Wetsvoorstellen van algemeenen aard., 55
  - Wetsvoorstellen voor de staatsbegrooting enz., 56
  - Wetsvoorstellen voor de in-, uit- en doorvoerrechten., 57
  - Wetsvoorstellen voor de wetboeken enz., 58
  - Stukken van verschillenden aard., 59
- Stukken betreffende bij de Tweede Kamer der Staten-generaal ingediende voorstellen van wet en andere door de Kamer behandelde zaken., 1826-1827; 60-64
  - Wetsvoorstellen van algemeenen aard., 60
  - Wetsvoorstellen voor de staatsbegrooting enz., 61
  - Wetsvoorstellen voor de in-, uit- en doorvoerrechten., 62
  - Wetsvoorstellen voor de wetboeken enz., 63
  - Stukken van verschillenden aard., 64
- Stukken betreffende bij de Tweede Kamer der Staten-generaal ingediende voorstellen van wet en andere door de Kamer behandelde zaken., 1827-1828; 65-69
  - Wetsvoorstellen van algemeenen aard., 65
  - Wetsvoorstellen voor de staatsbegrooting enz., 66
  - Wetsvoorstellen voor de in-, uit- en doorvoerrechten., 67
  - Wetsvoorstellen voor de wetboeken enz., 68
  - Stukken van verschillenden aard., 69
- Stukken betreffende bij de Tweede Kamer der Staten-generaal ingediende voorstellen van wet en andere door de Kamer behandelde zaken., 1828-1829; 70-74